【裁判字號】    94,訴,608
【裁判日期】    950919
【裁判案由】    給付貨款
【裁判全文】
臺灣士林地方法院民事判決               94年度訴字第608號
原      告  新東大理石股份有限公司
法定代理人  乙○○
訴訟代理人  李明諭律師
            陳逸華律師
被      告  鑫霖企業有限公司
法定代理人  甲○○
訴訟代理人  許俊仁律師
複  代理人  周俊智律師
上列當事人間給付貨款事件，本院於民國95年8 月29日言詞辯論
終結，判決如下：
    主  文
原告之訴駁回。
訴訟費用由原告負擔。
    事實及理由
一、原告起訴主張：被告因向精碟科技股份有限公司（以下簡稱
    ：精碟公司）承包「精碟科技華亞園區十一廠外牆帷幕工程
    」（以下簡稱：系爭工程）所需，於民國93年9 月29日與原
    告簽訂石材承包合約書，訂購名稱為「世貿金麻」之花崗石
    材製品乙批，原告並據以出貨，約定每平方公尺單價為新台
    幣（下同）3,376 元，依1 平方公尺等於10.89 才換算，該
    石材每才之單價為310 元（未含稅）。是依約以出貨數量實
    作實算，總計應收出貨帳款應為4,750,584 元，其各次出貨
    數量及金額均如附表一所示；而於加計5 ％營業稅後，其總
    額為4,988,113 元。又兩造另約定由原告進行加工名稱為「
    小面水磨＋定厚28×50」，每公尺計價150 元（未含稅），
    因總計施工數量為575.791 公尺，總價為86,369元；由原告
    進行加工名稱為「背面擴孔-M6 （含螺絲）」部分，每孔計
    價120 元（未含稅），實際施作數量計864 個，合計為103,
    680 元。是就加工部分，被告所應支付之金額應計為199,55
    1 元（含稅）。則兩造間上開合約之總金額合計為5,187,66
    4 元。且兩造已約定應由被告以現金或國內信用狀支付，並
    應每月計價付款2 次70％付立即支票，而有先為付款之義務
    。惟被告除於合約訂立日期93年9 月29日給付訂金外，經原
    告於93年11月10日向被告請求第一期貨款1,532,729 元，即
    未獲支付，原告於93年11月22日請求第二期貨款，僅獲被告
    部分支付，即就第一、二期請款即少支付486,097 元。而原
    告於93年12月10日向被告請求第3 期貨款719,036 元，亦未
    獲支付；核計至該期貨款請款日期為止，原告業已出貨金額
    達3,952,261 元；被告則僅支付2,729,727 元貨款，未付部
    分已達1,222,534 元。嗣被告對原告第5 期之請款46,781元
    及保留款510, 186元均未加置理。計僅支付原告3,633,558
    元（含稅），尚有1,554,106 元未為給付，屢經原告催請付
    款，被告除以自身應負安裝工程及其他帷幕工程對業主請款
    不順等因素加諸於原告承擔，復以其各種理由拖延給付貨款
    。足見被告已違約未依兩造合約所訂付款條件支付原告貨款
    ；原告於被告未於93年11月10日依約履行第1 期款時，原告
    之法定代理人即前往被告所另委請址設台中縣大雅鄉之壯觀
    帷幕牆股份有限公司之組裝場，與被告總經理蔡和霖商談，
    並表示被告如不付款，即不再出貨；是縱認兩造有以出貨進
    度表所約定93年11月21日為原告最後交貨日期，亦因原告已
    依民法第264 條行使同時履行抗辯權，並無遲延可言。再者
    ，被告係遲於93年10月28日始提出第一次石材分割圖面，而
    最後修改完成之確定圖面，則迄93年11月11日始行提出；被
    告亦未依約於93年10月8 日前提出出貨進度表予原告；又分
    別於93年12月1 日、93年12月15日、93年12月20日及93年12
    月27日要求原告補料4 次。原告因上開各項原因無法於93年
    11月21日前完成交貨，自屬非可歸責；依民法第230 條之規
    定，自難認原告應負遲延給付之責任。況被告承包系爭工程
    所以發生遲延，係因被告組裝廠之進度造成；且被告所承包
    工程範圍計有45項，與原告有關者，僅有建築物外觀正面之
    石材部分，該建築物外觀尚有玻璃帷幕、金屬帷幕及鋁窗；
    且原告所交付之石材尚須經被告所屬石材加工廠進行加框始
    得安裝。原告於94年1 月31日前往系爭工程現場查勘時，該
    工程尚有玻璃帷幕、金屬帷幕尚未完工。是被告稱系爭工程
    遲延係原告所造成云云，顯與事實不符。其所為損害賠償之
    計算方式及其抵銷之抗辯，均乏所據。查因兩造間系爭合約
    ，其性質核屬買賣；從而，原告自依民法第367 條之規定及
    兩造間合約之約定，請求被告給付上開未付之價款等語；並
    聲明：被告應給付原告1,554,106 元，及自94年5 月21日起
    至清償日止，按年息5 ％計算之利息。
二、被告則以：被告係於93年9 月29日向原告訂購因承包精碟公
    司系爭工程所需天然石材，約定單價為每平方公尺3,376 元
    ，數量實作實算，並約定於93年11月21日交貨完畢。原告雖
    主張上開合約總金額為5,189,063 元，其中依石材承包合約
    書實際交易之石材數量及應收帳款為如附表一所示。然其中
    附表一編號3 所示之93年11月8 日出貨中，計有1478.623才
    之石材已退回，原告竟仍予計價；迄93年11月12日上開退貨
    重新出貨時，又再次計入附表一編號4 之出貨數量及金額內
    ，其計價顯有重覆，應予扣除。至於原告據以主張附表一編
    號18之出貨所憑之出貨單，並未經任何被告或被告代理人之
    簽收，被告茲否認原告曾交付該批數量計為467,144 才之石
    材。是原告主張就兩造間系爭合約應收帳款達5,189,063 元
    云云，已非可採。次查，原告就被告所訂購石材遲至93年12
    月23日始交貨完畢，已逾原約定交貨日期93年11月21日甚久
    ；因原告應交付之石材，屬於系爭工程中帷幕工程材料之一
    ，而帷幕外牆須由低樓層往高樓層、由右往左等方式按裝，
    是原告石材遲延交付，不僅使石材帷幕按裝遲延，亦肇致玻
    璃、鋁板等其他帷幕工程亦均遲延；因而造成被告所承包系
    爭工程逾應完工之93年12月10日達32日，而遭受業主精碟公
    司處以逾期完工之違約賠償金1100萬元（未含稅），平均一
    日罰款金額為343,750 元。又被告承包系爭工程含帷幕外牆
    及三明治板外牆兩大部分，二者工程金額比例為1.4 ：1 。
    而系爭工程自93年12月11日至同年12月27日之遲延期間內，
    因上開二部分工程均施作遲延，依上開工程金額比例計算，
    其中需由原告依合約供應石材之帷幕工程所應負擔逾期完工
    違約金額為3,408,854 元。再加計自93年12月28日起至94年
    1 月11日系爭工程完工止，因僅有帷幕外牆工程遲延，所應
    負擔之違約金為5,156,250 元。則被告因原告逾期交付石材
    致帷幕工程逾期完工所受違約金之損害，應計為8,565,104
    元，自應由原告負給付遲延之損害賠償責任。退萬步言，因
    原告應於93年11月21日將石材交付完畢，竟遲至93年12月23
    日始全部履行，已逾業主精碟公司所定93年12月10日完工日
    期計13日，則原告至少應賠償遲逾13日之罰款4,468,750 元
    。從而，被告自得以原告應賠償之上開金額，於原告請求給
    付合約價款之範圍內相互抵銷。再查，原告雖於93年11月間
    向被告請求給付第一期貨款，惟因未附收貨廠商簽收單據及
    發票，致被告無法確認其出貨數量，經被告通知後，原告雖
    於同年11月25日補齊11月份出貨單及發票，然所附出貨單內
    容有誤，未能核對確認數量，被告因而於同年12月8 日先給
    付原告11月份請領金額之80％，以應原告所需，自無遲延付
    款可言。況兩造既約定原告應於93年11月21日出貨完畢，原
    告並未依約履行，原告既逾期交貨於前，則其主張因被告遲
    延付款而行使同時履行抗辯，顯非事實；且被告付款縱有遲
    延，原告亦未對被告為同時履行抗辯之意思表示，則原告就
    其交貨之遲延，仍應負給付遲延之損害賠償責任甚明。另查
    ，被告於93年10月28日所提出石材分割圖為A 區之加工圖，
    而A 區石材預定交貨日為同年11月8 日；93年11月11日提出
    修改之分割圖，僅是Z 區之石材加工圖，該區石材預定交貨
    日期則為同年11月21日；是上開圖面交付之時間，實不致對
    原告出貨造成影響。再依兩造間石材承包合約書固約定被告
    應於93年10月8 日交付出貨進度表予原告，而預定交貨時期
    為同年10月29日；然嗣已因故更改交貨日期，雙方並重新確
    認最後交貨日期為93年11月21日，此確經原告同意。至於原
    告主張4 次補料，乃因原告交貨瑕疵所致。則原告以上開各
    項主張交貨遲延係不可歸責云云，實屬無據。從而，原告請
    求被告給付合約價款，為無理由等語，資為抗辯；並聲明：
    原告之訴駁回。
三、經查，被告因向業主精碟公司承包系爭工程之所需，與原告
    於93年9 月29日簽訂石材承包合約書，訂製花崗石材，並約
    定被告貨款以現金或國內信用狀支付，並按每平方公尺3,37
    6 元（1 平方公尺等於10.89 才，每才單價為310 元）、依
    出貨數量實作實算（營業稅5 ％外加），另石材加工合約部
    分，加工名稱為「小面水磨＋定厚28*50 」者，每公尺150
    元，「背面擴孔-M6 （含螺絲）」者，則每孔120 元（未含
    5 ％營業稅），所約定交貨時間則如附表二出貨進度表所示
    ，即最後交貨時間應為93年11月21日，而原告係於93年12月
    23日最後一次交貨完畢；又如附表一所示原告依石材承包合
    約書所為出貨數量及金額，除表列編號3 及編號18外，其餘
    均為正確；而石材加工部分，總金額應為190,049 元，含稅
    為199,551 元；被告就上開合約已付之金額則為3,633,558
    元；又被告所承包系爭工程逾期完工，自93年12月10日起至
    94年1 月11日止，共計逾期32日；致遭業主精碟公司扣款金
    額1100萬元等情，已為兩造所不爭執（見本院95年7 月11日
    、95年8 月29日言詞辯論筆錄），並有石材承包合約書、估
    價單、出貨單、石材加工追加確認單、加工費用明細表、出
    貨進度表（均影本）等件為證；復有精碟公司94年11月1 日
    精碟（94）總字第110104號、94年12月6 日精碟（94）總字
    第120601號、94年12月27日精碟（94）總字第122701號函在
    卷可憑，應堪信為真實。且本件經於95年7 月11日言詞辯論
    期日協商兩造確認爭點為：
    1.原告依石材承包合約書實際出貨石材之數量及金額若干？
      ─即原告有無為附表一編號3 及編號18之出貨？
    2.原告就石材交付逾期是否應負給付遲延責任？
      原告主張因被告遲延給付貨款，已為同時履行抗辯之主
        張，有無理由？
        ─被告有無遲延付款？被告有無先行給付貨款之義務？
        ─原告有無行使同時履行抗辯？
      原告是否因不可歸責之事由而不負遲延責任？
        ─被告交付出貨進度表及石材分割圖遲延？
        ─被告於出貨期屆至後始請求補料？
    3.原告如因就其交貨逾期應負遲延責任，則被告請求原告應
      賠償其經業主精碟公司扣款8,565,104 元，或至少4,468,
      750 元之損害，並以此與其對原告所負系爭合約價款債務
      為抵銷之抗辯，有無理由？
      ─即被告經業主扣款1100萬元，與原告交貨逾期有無因果
        關係？
    以下茲論述之。
  (一)經查，兩造對原告是否有如附表一所示編號3 、編號18之出
    貨數量及金額乙節，固有爭執。然查，經核計原告附表一編
    號3 出貨數量所憑卷附原證8-3 出貨單記載之出貨總量2687
    .335 才 ，確已將標示「退回→11/12 再出」之「AR-4-31
    」之石材28片（計1478.623才）計入當日即93年1 月8 日之
    出貨；而卷附原證8-4 即93年11月12日出貨單雖在出貨編號
    「AR -4-13（10片）」「B-R- 14-23（10片）」「C-R-24-3
    1 （8 片）」圈註有「→11/8出退回11/12 再重出」，然亦
    再將該部分出貨數量計入該日出貨；是就上開退貨重出部分
    ，顯然有重覆計價之情事。該部分石材既因退回而未於93年
    11月8 日實際出貨，自不應計入93年11月8 日即附表一編號
    3 之出貨數量及金額內；經扣減後，附表一編號3 之出貨數
    量應為1208 .712 才，始屬正確。次查，原告就附表一編號
    18部分出貨數量為467.144 才乙節，已提出卷附原證8-18所
    示之出貨單及原證18所示估價單影本各乙紙為證。雖上開記
    錄該次出貨數量及明細之出貨單及估價單上，並未有被告工
    地人員簽認，而與其餘形式相同、亦由原告提出用供證明各
    次出貨數量之出貨單及估價單上均經被告所屬宋姓或陳姓工
    地人員簽章者，有所不同。然查，被告曾於93年12月15日之
    工程備忘錄中記載：「四、高樓層6F-R1F T區、Z 區、Y 區
    、X 區、u 區、b 區、d 區、c 區仍有大部分板片尚未出貨
    ，... ，組裝廠已無任何石材可供組裝，請貴所務必於期限
    內將石材補齊」等語，有該紙工程備忘錄（即被證五）影本
    乙紙在卷可稽。而原告迄至93年12月23日止已將合約全部石
    材交付完畢，則為兩造所不爭執。堪認上開於工程備忘錄中
    所載尚未交付之各區石材，已於93年12月15日至93年12月23
    日期間內全數交付無訛。然核閱由原告所提出記載上開期間
    之出貨單及估價單中，確僅有附表一編號18所憑卷附原證8-
    18之出貨單及原證18之估價單中，始有系爭工程T 區石材之
    出貨記錄。由此應堪認上開出貨單及估價單上雖無被告工地
    人員之簽章，惟所載之出貨明細及數量應屬實在。則原告主
    張：如附表一編號18所示出貨確已由被告收受，僅被告工地
    人員漏未於出貨單上簽章而已等語，應堪採取。據此計算，
    原告就石材承包合約部分所得請求之貨款金額應為4,292,21
    1 元，含5 ％營業稅則為4,506,822 元（元以下均4 捨5 入
    ）。再加計兩造所不爭執之加工部分款項為199,551 元；則
    兩造間系爭合約全部價款應為4,706,373 元。扣除已由被告
    支付之貨款3,633,558 元後，被告尚未支付之款項應為1,07
    2, 815元，已堪予認定。
  (二)次查，被告向原告簽訂系爭合約訂購石材供其向業主精碟公
    司所承包之系爭工程，確因逾期完工，即自93年12月10日起
    至94年1 月11日止，共計逾期32日，致遭業主精碟公司扣款
    金額1100萬元等情，已如前述。且被告抗辯：被告所受業主
    工程逾期之罰款，係因原告石材交付遲延所致生之損害，應
    由原告負損害賠償責任，並得以之與原告貨款債權相互抵銷
    等語，雖為原告所否認。然查：
  (1)兩造所約定原告交貨時間係如附表二之出貨進度表所示，即
    最後交貨時間應為93年11月21日；然原告係於93年12月23日
    最後一次交貨完畢等情，已為兩造所不爭執（見本院95年7
    月11日、95年8 月29日言詞辯論筆錄）。是被告抗辯：原告
    交貨逾原訂交貨期限，已遲延給付等語，衡情已非無稽。原
    告雖舉證人即任職原告廠長乙職之劉源德證詞主張：出貨進
    度表僅為出貨時程之參考，兩造並無受拘束之意云云。然審
    酌卷附出貨進度表上已經原告廠長劉源德簽認，並加蓋有原
    告公司統一發票章，所為應有認可之意含；並參諸被告向原
    告訂購石材係為配合承包工程所需，對交付石材之進度應有
    所要求之常情；則原告主張；兩造並無受該出貨進度表所載
    交貨時間拘束之意云云，實難憑採；並堪認兩造所約定原告
    交貨之最後期限確為93年11月21日無誤；原告逾此期限之給
    付，確已遲延。
  (2)次按，因不可歸責於債務人之事由，致未為給付者，債務人
    不負遲延責任，民法第230 條定有明文。查原告主張：因被
    告分別於93年12月1 日、93年12月15日、93年12月20日、93
    年12月27日通知補料4 次，原告並據以於其通知補料後辦理
    出貨，就此部分應不負遲延責任，是原告依合約實際出貨完
    畢時間應為93年12月16日等語，已據其提出補料通知影本5
    紙為證（即卷附原證13）。而核對原告所提出卷附原證8-1
    至8-22所示各次出貨之估價單及出貨單，其中出貨日期為93
    年12月22日之2 紙出貨單（即卷附原證8-21、8-22）上確有
    「世貿金麻- 破損補料」之記載，且所列出貨明細編號及數
    量經核復與上開補料通知所載相符。再斟酌上開93年12月22
    日所為出貨，兩造已合意其價額係以原告於附表一中所列52
    ,155 元 計算，並非毋庸再支付對價乙節，已為被告所不爭
    執。足見該等補料並非原告單純基於瑕疵擔保責任所為另行
    之交付甚明。則原告主張：上開93年12月22日之出貨，係依
    被告於93年12月1 日以後之補料通知所為，原告依原訂合約
    所為交貨完畢之實際日期應為93年12月16日等語，即堪憑採
    。至於原告於93年12月16日以後所為石材交付，既係依被告
    於兩造原訂交貨期限後之補料通知所為，雖已逾原訂交貨期
    限，當非可歸責於原告；依前揭規定，自未能責由原告負遲
    延給付之責任，應無可疑。
  (3)惟有關原告主張：因被告實際於93年10月28日始提出第一次
    石材分割圖面，最後修改完成之圖面則於93年11月11日提出
    ，則原告交貨雖已逾93年11月21日，確非可歸責於原告云云
    ；並引證人即原告法定代理人乙○○證述：被告本來應該在
    93年9 月29日簽訂合約當日交付圖表，但是在10月28日才陸
    續交圖，最後一次是在11月10日，所以我認為預定交貨日期
    應該往後延遲一個月云云（見本院95年2 月14日言詞辯論筆
    錄）為據。然衡諸系爭出貨進度表既係由原告廠長劉源德於
    93年11月6 日簽認，其簽認之時間，已於被告交付圖面之93
    年10月28日之後，距被告最後一次交付圖面之93年11月10日
    僅有4 日；堪認原告於擬訂交貨進度並於出貨進度表上簽認
    時，應已慮及被告實際交圖時間之因素。再衡諸證人劉源德
    證稱：「在93年11月19日之前，我都儘量讓出貨符合被證2
    （即出貨進度表）的記載，當時出貨已達70％，... ，我們
    的石材確實可以依照出貨進度表交貨... 」、「（問：據你
    所述，則交圖時間與交貨時間無關？）在本件是沒有影響到
    」等語（見本院95年2 月14日言詞辯論筆錄）。足見原告逾
    期交貨，與被告交付分割圖面之時間無涉，已無可疑。從而
    ，原告執此主張所為遲延無可歸責，則無可採。
  (4)原告雖另以：因被告遲延未依合約條款給付貨款，原告已依
    法為同時履行抗辯，自無遲延給付可言云云為抗辯。然按，
    債務人享有同時履行抗辯權者，在未行使此抗辯權以前，仍
    可發生遲延責任之問題，必須行使以後始能免責，有最高法
    院50年台上字第1550號判例可資參照。經查，證人乙○○雖
    證稱：「原告一直依約履行，但是後來因為被告無依約付款
    ，... 」「（問：你在當時有向被告公司人員表示如果不付
    錢原告就不出貨）有」云云；證人劉源德亦證稱：「我們的
    石材確實可以依照出貨進度表交貨，只是故意保留不交貨，
    被告12月8 日有付一款項，所以我們就在12月16日交付最後
    一批貨。... 在93年11月20日我有打電話給被告公司的方先
    生表示如果被告再不付款原告就不出貨了」云云（均見本院
    95年2 月14日言詞辯論筆錄）。然此均為被告所否認；且上
    開證人分別任職原告法定代理人及廠長，與原告利害關係密
    切，所為證詞自難期公正。再審酌原告法定代理人乙○○自
    承：「93年11月10日之後我仍然繼續出貨，因為我信任被告
    公司人員的話」、「我實際上並沒有因為被告付款遲延而不
    交貨，我還是依約履行」等語（見本院前開言詞辯論筆錄）
    ，顯然並無為同時履行抗辯之意。並參諸被告迄尚有合約款
    項未付，而原告確已履行交貨完畢乙節；則縱認被告給付貨
    款確有遲延，亦難認原告於屆期應交付貨物之時，已向被告
    為同時履行抗辯之行使。則依前揭說明，原告就其自93年11
    月22日起至93年12月16日止之交貨逾期，仍應負給付遲延責
    任，應堪予認定。
  (5)再查，被告確因承包系爭工程遲延32日，致受有業主精碟公
    司罰款1100萬之損害，已如前述。審酌原告所供應之石材既
    為系爭工程所需，則於原告交付石材完畢前，被告所承包系
    爭工程自無法施作完工，其理至明。而原告遲至93年12月16
    日始交貨完畢，確已逾被告承包系爭工程所應完工日期即93
    年12月10日計6 日，其交貨遲延與被告所受該6 日工程遲延
    罰款之損害間之因果關係，自堪予認定。至於被告另主張應
    依系爭工程中帷幕工程所占工程金額之比例及遲延日數計算
    原告遲延給付所造成損害為8,565,104 元云云; 因被告未能
    舉證證明原告於其交付石材完畢後，其遲延交付就系爭工程
    施作之影響程度如何，且原告供應之石材復非系爭帷幕工程
    唯一之內容；則被告逕以系爭帷幕工程金額比例計算原告遲
    延給付損害賠償金額，顯然無稽。又被告所承包系爭工程中
    ，除石材遲延交付所造成帷幕工程部分未能如期完成外，尚
    有其他工程項目同屬遲延乙節，固為被告自承屬實。然查，
    被告承包系爭工程施作遲延致受上開罰款之損害，縱尚有其
    他廠商亦應負損害賠償責任，亦屬包括原告在內之數債務人
    因相關法律關係偶然競合，而基於不同之債務發生原因，致
    應對同一債權人負同一內容之給付之不真正連帶債務；是原
    告與其他債務人對於同一債權人即被告，仍應各負全部給付
    義務，僅於一債務人給付後，他債務人同免其責任而已。從
    而，被告自得依民法第231 條之規定，就因原告交貨遲延所
    致6 日完工遲延罰款之範圍內，主張原告負給付遲延之損害
    賠償責任。據此計算，則原告對被告應負之損害賠償金額應
    為2,062,500 元；被告超逾上開金額之損害賠償主張，洵屬
    無據。且被告以原告應負上開賠償金額，於原告得請求被告
    應付之合約價款範圍內為抵銷，於法自無不合。經抵銷後，
    原告對被告已無合約價款之債權可資請求，亦堪予認定。
四、綜上，原告依兩造間合約約定及買賣契約法律關係，請求被
    告給付原告1,554,106 元，及自94年5 月21日起至清償日止
    之法定遲延利息，為無理由，應予駁回。
五、因本件事證已臻明確，兩造其餘主張、陳述及所提之證據，
    經審酌均與判決結果不生影響，爰不一一論列，附此敘明。
六、據上論結，原告之訴為無理由，依民事訴訟法第78條判決如
    主文。
中    華    民    國    95    年    9     月    19    日
                  民事第二庭  法  官  李瑜娟
以上正本證明與原本無異。
如對本判決上訴須於判決送達後20日內向本院提出上訴狀。
中    華    民    國    95    年    9     月    25    日
                              書記官  李秀蘊


司法院資訊處製作；財團法人民間司法改革基金會備份。
